ACORDAO-COMPLETO-2463365

ACÓRDÃO 4613/2021 ATA 8/2021 - SEGUNDA CÂMARA

VISTOS, relatados e discutidos estes autos que cuidam de ato de pensão militar submetida à apreciação deste Tribunal pela Subdiretoria de Inativos e Pensionistas do Comando da Aeronáutica, em que se aprecia pedido de reexame interposto por Sônia João Marinho, beneficiária de pensão militar, na condição de viúva de Orlando Marinho da Cruz, contra o Acórdão 8058/2020-TCU-Segunda Câmara, relatora Ministra Ana Arraes,
ACORDAM os Ministros do Tribunal de Contas da União, reunidos em Sessão da Segunda Câmara, diante das razões expostas pelo Relator, nos termos do art. 48, c/c o art. 33, ambos da Lei 8.443/1992 e do art. 286, c/c o art. 285, ambos do Regimento Interno do TCU, em:
9.1 conhecer do pedido de reexame interposto por Sônia João Marinho para, no mérito, negar-lhe provimento;
9.2. dar ciência desta deliberação à recorrente e à unidade jurisdicionada.

Pedido de reexame interposto por Sonia Joao Marinho

Segunda Câmara

3. Recorrente: Sônia João Marinho (CPF XXX.572.977-XX)

13.1. Ministros presentes: Bruno Dantas (Presidente), Augusto Nardes, Aroldo Cedraz e Raimundo Carreiro (Relator).
13.2. Ministro-Substituto presente: André Luís de Carvalho.

ACORDAO-COMPLETO-2478773

Acórdão de Relação 7888/2021 - Segunda Câmara

Acórdão de Relação

RAIMUNDO CARREIRO

Aprecia-se pedido de reexame interposto por Sônia João Marinho, beneficiária de pensão militar, na condição de viúva de Orlando Marinho da Cruz, contra o Acórdão 8058/2020-TCU-Segunda Câmara, relatora Ministra Ana Arraes.
2. Transcrevo, a seguir, a instrução do auditor da Serur (peça 50) , que contou com a anuência do diretor da unidade (peça 51) e do Ministério Público (peça 52) :
"INTRODUÇÃO
1. Trata-se de pedido de reexame (peça 26) interposto pela Sra. Sônia João Marinho, beneficiária de pensão militar, na condição de viúva de Orlando Marinho da Cruz, contra o Acórdão 8058/2020-TCU-Segunda Câmara (peça 8) .
1.1. A deliberação recorrida apresenta o seguinte teor:
'VISTOS, relatados e discutidos os atos de concessão de pensão militar a Sônia João Marinho e Mônica Cristina Araújo da Cruz.
ACORDAM os ministros do Tribunal de Contas da União, reunidos em sessão da 2ª Câmara, ante as razões expostas pela relatora, e com fundamento nos artigos 71, inciso III, da Constituição Federal de 1988, 1º, inciso V, e 39, inciso II, da Lei 8.443/1992, 1º, inciso VIII, 259, inciso II, e 262 do Regimento Interno, bem como na Súmula TCU 106, em: 
9.1. considerar ilegal o ato de concessão de pensão militar a Sônia João Marinho e negar-lhe registro;
9.2. considerar legal o ato de concessão de pensão militar a Mônica Cristina Araújo da Cruz, promovendo o respectivo registro;
9.3. dispensar a reposição das importâncias indevidamente recebidas de boa-fé pela beneficiária do ato considerado irregular até a data da notificação desta deliberação à unidade jurisdicionada;
9.4. determinar à Subdiretoria de Inativos e Pensionistas do Comando da Aeronáutica, em relação a Sônia João Marinho, que:
9.4.1. no prazo de 15 (quinze) dias, a contar da ciência desta deliberação, cesse pagamentos decorrentes de seu ato, sob pena de ressarcimento das quantias pagas indevidamente e responsabilização solidária da autoridade competente;
9.4.2. comunique à interessada a deliberação deste Tribunal, notadamente no que diz respeito ao direito de opção pelos benefícios legalmente acumuláveis, e a alerte de que o efeito suspensivo proveniente de eventual interposição de recursos no TCU não a eximirá da devolução dos valores indevidamente recebidos após a notificação, em caso de desprovimento dos apelos;
9.4.3. no prazo de 30 (trinta) dias, a contar da ciência deste acórdão:
9.4.3.1. encaminhe a este Tribunal, por cópia, comprovante da data em que a interessada dele tomar conhecimento; e
9.4.3.2. emita novo ato, em que seja suprimida a irregularidade verificada, e o submeta ao TCU para nova apreciação.' (grifos acrescidos) .
HISTÓRICO
2. Consulta realizada em sistemas externos disponibilizados ao TCU revelou que a viúva do instituidor, Sra. Sônia João Marinho (ora recorrente) , percebe, além da pensão militar, outros dois benefícios previdenciários pagos pelo Instituto Nacional do Seguro Social (INSS) , quais sejam: uma aposentadoria e uma pensão.
2.1. O TCU, por meio do Acórdão 3653/2011-TCU-Segunda Câmara, da relatoria do ministro-substituto André de Carvalho, considerou que o benefício do RGPS também deve ser considerado para fins do disposto no art. 29 da Lei 3.765/1960. Eis excerto do voto condutor da deliberação: 
'5. Ocorre que, no que diz respeito à pensão militar, a redação original do art. 29 da Lei n. 3.765, de 4/5/1960, prevê a acumulação de duas pensões militares ou de uma pensão militar com proventos de disponibilidade, reforma, vencimentos, aposentadoria ou pensão proveniente de um único cargo civil.
6. E, com base em precedentes dos Tribunais Regionais Federais, verifica-se que o benefício previdenciário do INSS é considerado para fins do disposto no mencionado art. 29 da Lei n. 3.765, de 1960, haja vista que, em se tratando de pensão civil, quer seja previdenciária, quer estatutária, a acumulação de benefícios recebidos dos cofres públicos deve ser entendida de maneira restritiva (v. Apelação Cível nº 2005.33.000084718 - TRF 1ª Região e Apelação em Mandado de Segurança 70012 - TRF 2ª Região, fl. 23) .'
2.2. Assim, considerando o disposto no multicitado art. 29, a acumulação de três benefícios não mereceu prosperar, razão pela qual o ato em reexame foi considerado ilegal.
ADMISSIBILIDADE
3. Reitera-se o exame de admissibilidade contido na peça 29 do SAR/Serur, em que se propôs o conhecimento do recurso, nos termos do artigo 48 da Lei 8.443/1992, c/c os artigos 285 e 286, parágrafo único, do RI/TCU, suspendendo-se os efeitos dos subitens 9.1, 9.4, 9.4.1, 9.4.3 e 9.4.3.2 do Acórdão 8058/2020-TCU-Segunda Câmara, em relação à recorrente. Observa-se que o Excelentíssimo Senhor Ministro Raimundo Carreiro, mediante despacho de peça 31, concordou com a análise desta unidade técnica.
MÉRITO
4. Delimitação
4.1 Constitui objeto do presente recurso definir se é possível a acumulação de uma pensão militar com dois outros benefícios previdenciários pagos pelo Instituto Nacional do Seguro Social (INSS) , quais sejam: uma aposentadoria e uma pensão.
5. Da acumulação de benefícios previdenciários com a pensão militar
5.1. A recorrente aduz que é possível a acumulação de uma pensão militar com dois benefícios previdenciários, com base nos seguintes argumentos:
5.2. Não se pode perder de vista o fato de que os Regimes Previdenciários básicos se revestem de autonomia, não podendo suas normas alcançar os fatos relacionados uns aos outros, salvo nos casos de aplicação subsidiária.
5.3. E essa autonomia entre os Regimes, decorrente da autonomia dos Entes Federados e natureza jurídica dos mesmos, faz com que a aplicação das regras contidas em um somente se estenda ao outro quando houver previsão expressa nesse sentido de caráter constitucional ou geral, ou, ainda, nos casos de omissão compatível.
5.4. Há de se concluir que, por se constituir a pensão por morte em um benefício derivado e decorrente da realização de contribuições previdenciárias por segurados de regimes previdenciários básicos diversos, hipótese em que predomina autonomia administrativa dos Entes Federados outorgada pela Constituição Federal, não se admitia, até o advento da Emenda Constitucional n.º 103/19, que a vedação de recebimento de mais de uma pensão em razão do falecimento de cônjuges ou companheiros, prevista para o Regime Geral, alcançasse a pensão militar concedida aos dependentes do servidor.
Análise:
5.5. Tanto a redação original do art. 29 da Lei 3.765/1960, como aquela dada pela Medida Provisória (MP) 2.215/2001, somente permite às pensionistas militares acumular dois benefícios:
Redação original:
'Art 29. É permitida a acumulação: 
a) de duas pensões militares; 
b) de uma pensão militar com proventos de disponibilidade, reforma, vencimentos, aposentadoria ou pensão proveniente de um único cargo civil.'
Redação dada pela MP 2.215/2001:
'Art. 29. É permitida a acumulação: 
I - de uma pensão militar com proventos de disponibilidade, reforma, vencimentos ou aposentadoria;
II - de uma pensão militar com a de outro regime, observado o disposto no art. 37, inciso XI, da Constituição Federal.'
5.6. Em diversas oportunidades este Tribunal considerou ilegal ato de pensão militar cujo beneficiário percebia outros benefícios previdenciários, em desacordo com o artigo acima transcrito, a exemplo dos Acórdãos 8.721/2017 e 8.944/2017, ambos da 2ª Câmara. 
5.7. Nesse sentir, a acumulação de 3 benefícios pela viúva do instituidor é objeto de glosa por parte desta Corte.
5.8. Sobre a importância dos precedentes supracitados, vem à baila o escólio de Cueto Rua:
'As sentenças dos juízes são fontes do Direito porque elas inspiram outros juízes, os funcionários administrativos, os legisladores e os integrantes do grupo social, levando-lhes a atuar de uma maneira similar no futuro (apud Octavio Bueno Magano, in Manual de Direito do Trabalho, Parte Geral, 4ª Ed., São Paulo: LTr, 1991, p. 99) .'
5.9. Pois bem. É tamanha a importância do princípio da igualdade, que assim dispôs o constituinte originário no preâmbulo e no art. 5º da Lei Maior de 1988: 
'Preâmbulo. Nós, representantes do povo brasileiro, reunidos em Assembléia Nacional Constituinte para instituir um Estado Democrático, destinado a assegurar o exercício dos direitos sociais e individuais, a liberdade, a segurança, o bem-estar, o desenvolvimento, a igualdade e a justiça como valores supremos de uma sociedade fraterna, pluralista e sem preconceitos, fundada na harmonia social e comprometida, na ordem interna e internacional, com a solução pacífica das controvérsias, promulgamos, sob a proteção de Deus, a seguinte CONSTITUIÇÃO DA REPÚBLICA FEDERATIVA DO BRASIL.'
'Art. 5º Todos são iguais perante a lei, sem distinção de qualquer natureza, garantindo-se aos brasileiros e aos estrangeiros residentes no País a inviolabilidade do direito à vida, à liberdade, à igualdade, à segurança e à propriedade.' (grifos acrescidos) .
5.10. Sobre o princípio da igualdade, acrescente-se a doutrina de Luiz Flávio Gomes:
'Por força do princípio da igualdade, como se percebe, ganha extraordinária força o precedente judicial. Mas não se trata de conferir-lhe força vinculante erga omnes, tal como se dá no sistema do stare decisis. O precedente tem relevância perante o órgão jurisdicional que adotou determinada solução para o litígio. Firmada sua primeira posição, em casos idênticos, urge o mesmo tratamento, sob pena de aplicação desigual da lei, em flagrante violação ao princípio da igualdade. Não existem cidadãos iguais, sem iguais decisões judiciais para casos idênticos. Logo, dentro do modelo democrático e independente de Magistratura, urge a construção de um princípio fundamental: o juiz está vinculado ao seu precedente. Tratando-se de decisão coletiva, o Tribunal ou parcela dele está vinculado ao seu precedente. Pois só observando o precedente é que se dará para situações idênticas o mesmo (e igual) tratamento jurídico.' (grifos acrescidos) (in A Dimensão da Magistratura: no estado constitucional e democrático de direito: independência judicial, controle judiciário, legitimação da jurisdição, politização e responsabilidade do juiz. São Paulo: Editora Revista dos Tribunais, 1997, fls.  238/9) .
5.11. Corroborando as considerações supracitadas, é oportuna a advertência do Tribunal Constitucional da Espanha no precedente STC 108/1988:
'Um mesmo juiz ou tribunal não pode modificar o sentido das decisões adotadas anteriormente em casos substancialmente idênticos, a não ser que se aparte conscientemente dele, oferecendo uma fundamentação suficiente e razoável que motive a mudança de critério [...]' (apud Augusto César Leite de Carvalho, in Princípios de Direito do Trabalho sob a perspectiva dos Direitos Humanos. São Paulo: LTr, 2018, p. 57) .
5.12. De mais a mais, tenha-se presente o ensinamento de Celso Antônio Bandeira de Mello:
' (...) por via do princípio da igualdade, o que a ordem jurídica pretende é a impossibilidade de desequiparações fortuitas ou injustificadas' (apud Maria Sylvia Zanella Di Pietro, in Direito Administrativo, 30 ed., Rio de Janeiro: Forense, 2017, p. 754) .
5.13. A doutrina supracitada aplaina de lés a lés possíveis dúvidas quanto a se considerar ilegal a presente pensão militar. É repisar: com esteio no princípio da igualdade, a interessada deve ter o mesmo tratamento adotado nos Acórdãos 8.721/2017 e 8.944/2017, ambos da 2ª Câmara.
CONCLUSÃO
6. Diante do exposto, conclui-se que não é possível a acumulação de uma pensão militar com dois outros benefícios previdenciários pagos pelo Instituto Nacional do Seguro Social (INSS) , quais sejam: uma aposentadoria e uma pensão.
6.1. Posta assim a questão, opina-se pela negativa de provimento do presente pedido de reexame.
PROPOSTA DE ENCAMINHAMENTO
7. Diante do exposto, com base no art. 48 da Lei n. 8.443/92, submete-se o presente processo à consideração superior, propondo-se a adoção das seguintes medidas:
 a) conhecer do pedido de reexame e, no mérito, negar-lhe provimento;
 b) cientificar a recorrente e os demais interessados do acórdão que vier a ser prolatado, ressaltando-se que o relatório e o voto que o acompanharem podem ser consultados no endereço www.tcu.gov.br/acordaos, no dia seguinte ao de sua oficialização." 
É o Relatório.

não há

Procurador Rodrigo Medeiros de Lima

PEDIDO DE REEXAME. PENSÃO MILITAR. ACUMULAÇÃO ILEGAL DE UMA PENSÃO MILITAR COM OUTRA PENSÃO E UMA APOSENTADORIA, EM AFRONTA AO ART. 29 DA LEI 3.765/1960. ILEGALIDADE. NEGATIVA DE REGISTRO. DETERMINAÇÕES. PEDIDO DE REEXAME. CONHECIMENTO. NEGATIVA DE PROVIMENTO.

PENSÃO MILITAR (PMIL)

Secretaria de Fiscalização de Pessoal (Sefip)

Inicialmente, registro que atuo nos presentes autos por força de sorteio, conforme termo juntado à peça 30.
2. Neste processo que cuida de ato de pensão militar submetido à apreciação deste Tribunal pela Subdiretoria de Inativos e Pensionistas do Comando da Aeronáutica, aprecia-se pedido de reexame interposto por Sônia João Marinho, beneficiária de pensão militar, na condição de viúva de Orlando Marinho da Cruz, contra o Acórdão 8058/2020-TCU-Segunda Câmara, relatora Ministra Ana Arraes.
3. A concessão foi considerada ilegal, tendo seu registro negado, em virtude de a ora recorrente receber, além da pensão militar em análise, uma aposentadoria e uma pensão, ambas do Regime Geral de Previdência Social (RGPS) . 
4. Quanto à admissibilidade, reitero minha decisão monocrática anterior no sentido de conhecer do recurso, porquanto cumpridos os requisitos previstos nos arts. 33 e 48 da Lei 8.443/1992, c/c os arts. 285 e 286 do Regimento Interno do TCU.
5. Em sua peça recursal, a interessada afirma ser possível a acumulação em questão. Defende que os regimes previdenciários básicos se revestem de autonomia, não podendo suas normas alcançar os fatos relacionados uns aos outros, salvo nos casos de aplicação subsidiária. Além disso, entende que essa autonomia tem como consequência a necessidade de que haja previsão expressa na lei ou constituição para que a regra de um se estenda ao outro. Assevera ainda que não se admitia, até o advento da Emenda Constitucional 103/2019, que a vedação de recebimento de mais de uma pensão em razão do falecimento de cônjuges ou companheiros, prevista para o Regime Geral, alcançasse a pensão militar concedida aos dependentes do servidor.
6. Concordo com a análise e as conclusões da Serur, que, com a anuência do Ministério Público, propõe conhecer e negar provimento ao recurso.
7. De fato, o art. 29 da Lei 3.765/1960, com redação da Medida Provisória 2.215/2001, é claro ao estabelecer ser possível a acumulação de uma pensão militar com proventos de uma aposentadoria ou com pensão de outro regime, não havendo a possibilidade de recebimento concomitante de três pagamentos, como no caso em discussão, verbis:
"Art. 29.  É permitida a acumulação: 
I - de uma pensão militar com proventos de disponibilidade, reforma, vencimentos ou aposentadoria;
II - de uma pensão militar com a de outro regime, observado o disposto no art. 37, inciso XI, da Constituição Federal."
8. Quanto à alegação da recorrente de que a vedação não se aplica a proventos do RGPS, a jurisprudência deste Tribunal, com base em decisões de Tribunais Regionais Federais e do Superior Tribunal de Justiça (STJ) , firmou-se no sentido de que, sobre os benefícios pagos pelo Instituto Nacional do Seguro Social (INSS) , também incide a mencionada vedação de acumulação.
9. Pela clareza com que expõe a matéria, com a transcrição de julgados relevantes, reproduzo trecho do recente voto condutor do Acórdão 6369/2020-TCU-Segunda Câmara, relator Ministro-Substituto Marcos Bemquerer Costa:
"6. Nos termos da norma legal de regência, somente é permitido à pensionista acumular dois benefícios, e não três, como ocorre com a interessada. Ou seja, pode-se receber uma pensão militar com outro benefício do INSS, e, não, cumulativamente com duas aposentadorias do INSS.
7. Este Tribunal, mediante o Acórdão 3653/2011-TCU-Segunda Câmara (rel. min. subst. André de Carvalho) , assentou que o benefício do Regime Geral da Previdência Social deve ser considerado para fins do disposto no art. 29 da Lei 3.765/1960. Com vistas a melhor compreensão do tema, transcrevo parte do Voto condutor do julgado:
'5. Ocorre que, no que diz respeito à pensão militar, a redação original do art. 29 da Lei n. 3.765, de 4/5/1960, prevê a acumulação de duas pensões militares ou de uma pensão militar com proventos de disponibilidade, reforma, vencimentos, aposentadoria ou pensão proveniente de um único cargo civil.
6. E, com base em precedentes dos Tribunais Regionais Federais, verifica-se que o benefício previdenciário do INSS é considerado para fins do disposto no mencionado art. 29 da Lei n. 3.765, de 1960, haja vista que, em se tratando de pensão civil, quer seja previdenciária, quer estatutária, a acumulação de benefícios recebidos dos cofres públicos deve ser entendida de maneira restritiva (v. Apelação Cível nº 2005.33.000084718 - TRF 1ª Região e Apelação em Mandado de Segurança 70012 - TRF 2ª Região, fl. 23) .
7. Assim sendo, a acumulação de 3 (três) benefícios pela Sra. (...) não merece prosperar, razão pela qual o ato de fls. 2/5 deve ser considerado ilegal, consoante proposto pela Sefip.'
8. Nessa mesma exegese, cito, entre outros, os Acórdãos 8.721/2017, 7.942/2018, 7.450/2018, 11.259/2018, 819/2019 e 1.302/2019, todos julgados pela 2ª Câmara e de minha relatoria, e o Acórdão 4847/2017-TCU-Segunda Câmara, rel. min. subst. André de Carvalho.
9. O magistério jurisprudencial do Superior Tribunal de Justiça dessa linha não destoa, consoante a ementa do REsp 1.434.168/RS:
'ADMINISTRATIVO E PREVIDENCIÁRIO. FILHA DE MILITAR. ACUMULAÇÃO DE PENSÃO MILITAR COM APOSENTADORIA POR TEMPO DE CONTRIBUIÇÃO AO INSS E PENSÃO POR MORTE DE EX-CÔNJUGE. IMPOSSIBILIDADE. NECESSIDADE DE OPÇÃO POR UM DOS BENEFÍCIOS PREVIDENCIÁRIOS PARA PERCEPÇÃO DA PENSÃO MILITAR. EXEGESE DO ART. 29 DA LEI N. 3.765/1960, COM REDAÇÃO VIGENTE NA DATA DO ÓBITO DO MILITAR.
1. No caso, a recorrente percebe dois benefícios previdenciários (aposentadoria por tempo de contribuição e pensão por morte do ex-cônjuge) , questionando o ato da administração do Comando da Aeronáutica que lhe exigiu a entrega do comprovante de opção por um dos benefícios previdenciários para deferimento do pedido da reversão da pensão militar por morte de seu genitor (ocorrida em 28/7/1976) , antes percebida por sua falecida genitora.
2. 'Art. 29 - É permitida a acumulação: a) de duas pensões militares; b) de uma pensão militar com proventos de disponibilidade, reforma, vencimentos, aposentadoria ou pensão proveniente de um único cargo civil' (Lei n. 3.765/1960, com redação vigente na data do óbito do militar) .
3. A acumulação de benefícios percebidos dos cofres públicos deve ser interpretada restritivamente, sob pena de ofensa ao princípio da legalidade. Deve, pois, a recorrente renunciar a um dos benefícios previdenciários se quiser perceber a pensão militar.
Recurso especial improvido. (REsp 1.434.168/RS; Ministro Humberto Martins; 2ª turma; DJe 24/09/2015) .'
10. Como se nota, prevalece a interpretação de que o benefício previdenciário do INSS é considerado para efeito da apuração a que se refere o art. 29 da Lei 3.765/1960, uma vez que, em se tratando de pensão, previdenciária ou estatutária, a acumulação de benefícios recebidos de cofres públicos deve ser entendida de maneira restritiva." (Grifos acrescidos) .
10. Nesse mesmo sentido, cito os também recentes Acórdão 2378/2021-TCU-Primeira Câmara, relator Ministro-Substituto Augusto Sherman, 1.657/2021-TCU-2ª Câmara, de minha relatoria, 13.958/2020-TCU-1ª Câmara, relator Ministro-Substituto Weder de Oliveira e 12.975/2020-TCU-2ª Câmara, relator Ministro-Substituto André Luís de Carvalho.
11. Assim, em adesão à proposta da Serur, posiciono-me por conhecer e negar provimento ao pedido de reexame interposto por Sônia João Marinho contra o Acórdão 8058/2020-TCU-Segunda Câmara.
12. Por fim, anoto que, mediante o recente Acórdão 122/2021-TCU-Plenário, relator Ministro Walton Alencar Rodrigues, em conformidade com o decidido pelo STF no RE 636.553 (Tema 445 da repercussão geral) , este Tribunal estabeleceu que deveriam ser considerados tacitamente registrados os atos encaminhados ao TCU há mais de cinco anos. Quanto à concessão em exame, esse período não transcorreu, pois foi enviado em 8/3/2016 e o julgamento ocorreu em 28/7/2020.
Do exposto, voto para que seja aprovado o acórdão que ora submeto a este Colegiado.
TCU, Sala das Sessões Ministro Luciano Brandão Alves de Souza, em 23 de março de 2021.
RAIMUNDO CARREIRO 
Relator